---
title: Caracterización de tumores sólidos pediátricos según la infiltración del sistema inmune mediante datos transcriptómicos.
subtitle: |
  Trabajo Fin de Máster (TFM)
  
  Máster Universitario en Bioinformática y Bioestadística
  
  Área: Análisis de Datos Ómicos
author: "María Ramírez García"
date: "2026-06-03"
output: 
  html_document: 
    toc: true
---

```{r setup, include=FALSE}
knitr::opts_chunk$set(echo = TRUE)
```

```{r}
# Impacto en sostenibilidad
inicio <- proc.time()
```


# Descripción

Este documento contiene el análisis transcriptómico realizado para la caracterización de tumores sólidos pediátricos según la infiltración del sistema inmune. El objetivo principal es explorar perfiles de expresión génica y estimar la presencia de distintos tipos celulares inmunes en muestras tumorales mediante herramientas bioinformáticas y análisis estadísticos en R.

# Descarga y preprocesado
 
## Carga de paquetes y librerias
```{r include=FALSE}
#Librerías
library(cBioPortalData)
library(summarytools)
library(factoextra)
library(ConsensusTME)
library(GSVA)
library(limma)
library(pheatmap)
library(ggplot2)
library(tidyr)
library(survival)
library(survminer)
library(dplyr)
library(purrr)
library(tibble)
library(RColorBrewer)
```
## Funciones

### Normalización TPM
```{r función normalización, echo=TRUE}
normalizar_tpm <- function(rna_seq) {
  assay(rna_seq, "RPKM") <- assay(rna_seq)  #RPKM
  assay(rna_seq, "TPM") <- apply(assay(rna_seq, "RPKM"),2,function(x) x / sum(x) * 1e6)  # Calcular TPM
  return(rna_seq) 
}
```

### Filtrado
Se eliminar los genes con baja expresión. (descarta expresión mediana inferior a 1 TPM)

```{r filtrado de genes, echo=TRUE}
#descarta expresión mediana inferior a 1 TPM
filtrar_genes <- function(rna_seq) {
  drop <- which(apply(assay(rna_seq, "TPM"), 1, median) < 1)
  rna_seq <- rna_seq[-drop, ]
  rna_seq
}
```

### Graficos exploratotios de variables
Con el objetivo de evitar código redundante y mantener una representación homogénea entre cohortes, se definieron varias funciones para la generación automática de gráficos descriptivos de las variables clínicas seleccionadas.

```{r}

# Grafica sexo
plot_sex <- function(dataset, nombreCohorte, figura){

  p <- ggplot(dataset, aes(x = "", fill = SEX)) +
    geom_bar(width = 1) +
    coord_polar("y") +
    theme_void() +
    labs(
      title = paste(
        "Sexo en la cohorte de",
        nombreCohorte
      ),
      fill = "Sexo"
    ) +
    geom_text(
      stat = "count",
      size = 4,
      aes(label = paste0(
        after_stat(count),
        " (",
        round(after_stat(count / sum(count) * 100), 1),
        "%)"
      )),
      position = position_stack(vjust = 0.5)
    ) +
    theme(
      plot.title = element_text(
        size = 16,
        face = "bold",
        hjust = 0.5
      ),
      legend.title = element_text(
        size = 13,
        face = "bold"
      ),
      legend.text = element_text(
        size = 12
      )
    )

  print(p)

  ggsave(figura, plot = p, width = 7, height = 7, dpi = 300)
}


# Grafica edad
plot_age <- function(dataset, nombreCohorte, figura){

  p <- ggplot(dataset, aes(x = AGE)) +
    geom_histogram(
      binwidth = 1,
      fill = "steelblue",
      color = "black",
      boundary = 0
    ) +
    theme_classic() +
    labs(
      title = paste(
        "Edad en la cohorte de",
        nombreCohorte
      ),
      x = "Edad (años)",
      y = "Número de pacientes"
    ) +
    scale_x_continuous(
      breaks = seq(
        0,
        max(dataset$AGE, na.rm = TRUE),
        by = 1
      )
    ) +
    theme(
      plot.title = element_text(
        size = 16,
        face = "bold",
        hjust = 0.5
      ),
      axis.title = element_text(
        size = 13,
        face = "bold"
      ),
      axis.text = element_text(
        size = 11
      )
    )

  print(p)

  ggsave(figura, plot = p, width = 7, height = 7, dpi = 300)
}


# Grafica estadio clínico
plot_stage <- function(dataset, nombreCohorte, figura){

  p <- ggplot(dataset, aes(x = CLINICAL_STAGE)) +
    geom_bar(
      fill = "darkcyan",
      color = "black"
    ) +
    theme_classic() +
    labs(
      title = paste(
        "Estadios clínicos en la cohorte de",
        nombreCohorte
      ),
      x = "Estadio",
      y = "Número de pacientes"
    ) +
    theme(
      plot.title = element_text(
        size = 16,
        face = "bold",
        hjust = 0.5
      ),
      axis.title = element_text(
        size = 13,
        face = "bold"
      ),
      axis.text = element_text(
        size = 11
      )
    )

  print(p)

  ggsave(figura, plot = p, width = 7, height = 7, dpi = 300)
}


# Grafica estado vital
plot_os <- function(dataset, nombreCohorte, figura){

  p <- ggplot(dataset, aes(x = "", fill = OS_STATUS)) +
    geom_bar(width = 1) +
    coord_polar("y") +
    theme_void() +
    labs(
      title = paste(
        "Supervivencia en la cohorte de",
        nombreCohorte
      ),
      fill = "Estado vital"
    ) +
    scale_fill_brewer(
      palette = "Dark2",
      na.value = "gray60"
    ) +
    geom_text(
      stat = "count",
      size = 4,
      aes(label = paste0(
        after_stat(count),
        " (",
        round(after_stat(count / sum(count) * 100), 1),
        "%)"
      )),
      position = position_stack(vjust = 0.5)
    ) +
    theme(
      plot.title = element_text(
        size = 16,
        face = "bold",
        hjust = 0.5
      ),
      legend.title = element_text(
        size = 13,
        face = "bold"
      ),
      legend.text = element_text(
        size = 12
      )
    )

  print(p)

  ggsave(figura, plot = p, width = 7, height = 7, dpi = 300)
}
```

### Análisis clínico: sexo y edad.
```{r}
# Función de análisis
analisis_limma <- function(m_scores, cohorte, resultado) {

    design <- model.matrix(~ cohorte$SEX + cohorte$AGE)
    fit <- lmFit(m_scores, design)
    fit_ebayes <- eBayes(fit)

    # Resultados sexo
    res_sex <- topTable(
        fit_ebayes,
        coef = "cohorte$SEXMale",
        number = Inf,
        adjust.method = "BH"
    )

    # Resultados edad
    res_age <- topTable(
        fit_ebayes,
        coef = "cohorte$AGE",
        number = Inf,
        adjust.method = "BH"
    )

    # Guardar resultados en R
    resultado$res_sex <- res_sex
    resultado$res_age <- res_age
    resultado$fit <- fit_ebayes

    return(resultado)
}


# Función boxplot sexo
plot_boxplot_sex <- function(m_scores, cohorte, resultado) {

    p <- ggplot(
        pivot_longer(
            data.frame(
                t(m_scores),
                SEX = cohorte$SEX
            ),
            cols = -SEX,
            names_to = "celltype",
            values_to = "score"
        ),
        aes(SEX, score, fill = SEX)
    ) +
        geom_boxplot() +
        geom_jitter(width = 0.1, size = 0.8) +
        facet_wrap(~ celltype, scales = "free_y") +
        theme_bw()

    # Guardar gráfica fuera de R
    ggsave(
        filename = paste0(resultado, "_boxplot_sex.png"),
        plot = p,
        width = 12,
        height = 8
    )

    return(p)
}


# Función gráfico de dispersión edad
plot_scatter_age <- function(m_scores, cohorte, resultado) {

    p <- ggplot(
        pivot_longer(
            data.frame(
                t(m_scores),
                AGE = cohorte$AGE
            ),
            cols = -AGE,
            names_to = "celltype",
            values_to = "score"
        ),
        aes(AGE, score)
    ) +
        geom_point(size = 1) +
        geom_smooth(method = "lm") +
        facet_wrap(~ celltype, scales = "free_y") +
        theme_bw()

    # Guardar gráfica fuera de R
    ggsave(
        filename = paste0(resultado, "_scatter_age.png"),
        plot = p,
        width = 12,
        height = 8
    )

    return(p)
}
```

### Análisis clínico: Supervivencia
```{r}
# Preparar datos para análisis de supervivencia KM
preparar_cohorte <- function(cohorte, scores_mat) {
  clinc <- data.frame( sample_id = cohorte$PATIENT_ID, OS_STATUS = cohorte$OS_STATUS, OS_MONTHS = cohorte$OS_MONTHS ) %>%
  mutate(OS_STATUS = as.integer(substr(OS_STATUS, 1, 1))) %>%
  filter(!is.na(OS_STATUS), !is.na(OS_MONTHS))
  results_t <- as.data.frame(t(scores_mat)) %>% rownames_to_column("sample_id")
  inner_join(clinc, results_t, by = "sample_id")
}

# Categorizar los scores de las cohortes en "High" y "Low"
categorizar <- function(data_cohorte) {
  for (cel in tip_cel) {
    med <- median(data_cohorte[[cel]], na.rm = TRUE)
    data_cohorte[[paste0(cel, "_group")]] <- factor(
      ifelse(data_cohorte[[cel]] >= med, "High", "Low"),
      levels = c("Low", "High")
    )
  }
  data_cohorte
}
```

## Visualización estudios de cBioPortal
```{r echo=TRUE}
cbio <- cBioPortal() # 
studies <- getStudies(cbio, buildReport = TRUE)

# Busqueda de estudios pediatricos.
studies[grep("pediatric", studies$name, ignore.case = TRUE), ]
```

Tras una búsqueda con R y el portal web de cBioPortal, se seleccionaron 4 cohortes diferentes para el análisis.

- *Pediatric Rhabdoid Tumor (TARGET, 2018)*
- *Pediatric Wilms' Tumor (TARGET, 2018)*
- *Pediatric Neuroblastoma (TARGET, 2018)*
- *Pediatric Brain Cancer (CPTAC/CHOP, Cell 2020)*

```{r echo=TRUE}
# Estudios seleccionados 
estudios <- c(rt ="rt_target_2018_pub", brain = "brain_cptac_2020", wt = "wt_target_2018_pub", nbl= "nbl_target_2018_pub")
```

### **Pediatric Rhabdoid Tumor (TARGET, 2018)**
```{r echo=TRUE}
# Comprobar y ver archivos de RNA-Seq
# Averiguar donde se encuentran los datos adecuados para el análisis 
molecularProfiles(cbio,estudios["rt"])
```
Se confirma que contiene un archivo de expresión mRNA (RNA Seq RPKM)

```{r contenido rt, echo=TRUE}
# Trabajar con la cohorte
rt <- cBioDataPack(estudios["rt"], ask = FALSE) 
rt # MultiAssayExperiment
```
A continuación se crea un SummarizedExperiment con los datos correspondientes al RNA-Seq
```{r}
# Extraer datos de RNA-Seq y los datos clínicos asociados
rt_rna_seq <- getWithColData(rt, "mrna_seq_rpkm")# SummarizedExperiment con datos iniciales
```
Exploración de los datos
```{r}
# Visualización del SE
rt_rna_seq
# Cambiar las filas por Hugo_Symbol
rownames(rt_rna_seq) <- rowData(rt_rna_seq)$Hugo_Symbol
# Comprobar si hay valores NA en el assay
sum(is.na(assay(rt_rna_seq))) 
# Valores duplicados
table(table(rt_rna_seq$PATIENT_ID))
```

En el SE no se encuentran valores NA ni duplicaciones en las muestras, sin embargo la identificación de los genes es Entrez_Gene_Id por lo que se cambia a Hugo_symbol. 

```{r preprocesado rt, echo=TRUE}
# Normalizar y filtrar los datos de RNA-Seq 
rt_rna_seq <- normalizar_tpm(rt_rna_seq) # Datos iniciales y normalizados (TPM)
rt_rna_seq_fil <-filtrar_genes(rt_rna_seq) # Filtrado
# comprobamos con las dimensiones
dim(rt_rna_seq)
dim(rt_rna_seq_fil)
``` 
Tras filtrar las filas han disminuido, lo que indica que una gran cantidad de genes presenta una una expresión inferior a 1TMP

### **Pediatric Wilms' Tumor (TARGET, 2018)**
```{r , echo=TRUE}
# WT
# Comprobar y ver archivos de RNA-Seq
molecularProfiles(cbio,estudios["wt"]) #el RNA-Seq esta (RPKM))
```

```{r contenido wt, echo=TRUE}
# Trabajar con el cohorte
wt <- cBioDataPack(estudios["wt"], ask = FALSE) 
wt # MultiAssayExperiment
```

```{r}
# Extraer datos de RNA-Seq y los datos clínicos asociados
wt_rna_seq <- getWithColData(wt, "mrna_seq_rpkm")# SummarizedExperiment con datos iniciales
```

Al extraer los datos, se muestra un aviso que indica que el se tiene duplicaciones.
```{r}
# Visualización del SE
wt_rna_seq
# Comprobar si hay valores NA en el assay
sum(is.na(assay(wt_rna_seq))) 
# Valores duplicados
table(table(wt_rna_seq$PATIENT_ID))
```

En esta ocasión no hay valores NA pero si 5 muestras duplicadas. nos quedaremos con la inicial.

```{r}
#Eliminar duplicados
wt_rna_seq <- wt_rna_seq[, !duplicated(wt_rna_seq$PATIENT_ID)] 
table(table(wt_rna_seq$PATIENT_ID)) # comprobar que se han eliminado
```

Ya están limpios ahora se preprocesan
```{r preprocesado Wt, echo=TRUE}
# Normalizar y filtrar los datos de RNA-Seq 
wt_rna_seq <- normalizar_tpm(wt_rna_seq) # Datos iniciales y normalizados (TPM) 
wt_rna_seq_fil <-filtrar_genes(wt_rna_seq) # Filtrado
# comprobamos con las dimensiones
dim(wt_rna_seq)
dim(wt_rna_seq_fil)
```
### **Pediatric Neuroblastoma (TARGET, 2018)**
```{r nbl ,echo=TRUE}
# nbl
# Comprobar y ver archivos de RNA-Seq
molecularProfiles(cbio,estudios["nbl"]) #(RPKM)
```
```{r}
# Trabajar con el cohorte
nbl <- cBioDataPack(estudios["nbl"], ask = FALSE) 
nbl # MultiAssayExperiment
```

```{r}
# Extraer datos de RNA-Seq y los datos clinicos asociados
nbl_rna_seq <- getWithColData(nbl, "mrna_seq_rpkm")# SummarizedExperiment con datos iniciales
```
Al extraer los datos, se muestra un aviso que indica que el SE tiene duplicaciones.
```{r}
# Visualización del SE
nbl_rna_seq
# Comprobar si hay valores NA en el assay
sum(is.na(assay(nbl_rna_seq))) 
```
Al comprobar los valores NA se muestra que hay una gran cantidad de estos, a continuación observamos como se distribuyen 
```{r}
#Eliminar NA
# cuantas columnas tienen NA
sum(colSums(is.na(assay(nbl_rna_seq))) > 0)
# Como se destribuyen. Cuantas no tienen y cuantas si
table(colSums(is.na(assay(nbl_rna_seq))))
```
Los valores NA se centran en 43 columnas, lo que indica que de las 143 muestras, 43 contienen NA. Posteriormente se observa como están distribuidos dentro de cada muestra. 
Tras una observación mas detallada se puede ver que hay 100 muestras (columnas) sin ningún valor NA, 2 muestras con la mayor parte de NA y 41 muestras que contienen entre 1 y 25 valores NA. 
Para evitar futuros errores se eliminan todas las muestras que contengan valores NA y se trabaja con las 100 muestras limpias.
```{r}
# Eliminar columnas con valores NA
colum_NA <- colSums(is.na(assay(nbl_rna_seq))) == 0 
nbl_rna_seq<- nbl_rna_seq[, colum_NA] 
# comprobación 
sum(is.na(assay(nbl_rna_seq))) 
dim(nbl_rna_seq) # Hay 100 muestras (columnas)
```

se han eliminado las 43 columnas que contenian NA.
A continución se miran las duplicaciones
```{r}
# Valores duplicados
table(table(nbl_rna_seq$PATIENT_ID))
```

Tras eliminar valores NA vemos que las muestras duplicadas son 2. Se eliminan, manteniendo la primera muestra.

```{r}
# Eliminar muestras duplicadas
nbl_rna_seq <- nbl_rna_seq[, !duplicated(nbl_rna_seq$PATIENT_ID)]
table(table(nbl_rna_seq$PATIENT_ID))
```
Se han eliminado las muestras duplicadas y aquellas que podrían causar problemas por contener valores NA quedando 98 muestras en total.
Después de limpiar se  normalizan y filtran los datos.

```{r}
# Normalizar y filtrar
nbl_rna_seq <- normalizar_tpm(nbl_rna_seq) # Normalizar
nbl_rna_seq_fil <-filtrar_genes(nbl_rna_seq) # Filtrado

# comprobamos con las dimensiones
dim(nbl_rna_seq)
dim(nbl_rna_seq_fil) 
```
### **Pediatric Brain Cancer (CPTAC/CHOP, Cell 2020)**

```{r contenido brain, echo=TRUE}
# Comprobar y ver archivos de RNA-Seq
molecularProfiles(cbio,estudios["brain"])
```
En esta cohorte el archivo de expresión mRNA contiene los count transformados (Log2 of FPKM + 1 expresstion values).
Para parte del análisis se puede trabajar con ellos en este formato. Sin embargo, para tenerlo en el mismo formato que los demás cohortes, se calculara una aproximación a los valores iniciales FPKM.

```{r}
# Trabajar con el cohorte
brain <- cBioDataPack(estudios["brain"], ask = FALSE) 
brain # MultiAssayExperiment
```

Al iniciar con los datos en diferente formato a los anteriores la normalización TPM se realiza sin la función creada al inicio. 

```{r}
# Extraer datos de RNA-Seq y los datos clínicos asociados
brain_rna_seq <- getWithColData(brain, "mrna_seq_v2_rsem")
```

Al extraer los datos, se muestra un aviso que indica que el SE tiene duplicaciones.
```{r}
# Visualización del SE
brain_rna_seq
# Comprobar si hay valores NA en el assay
sum(is.na(assay(brain_rna_seq))) 
```

No contiene NA
```{r}
# Valores duplicados
table(table(brain_rna_seq$PATIENT_ID))
```
Contiene 15 muestras duplicadas.
```{r}
# Eliminar duplicaciones
brain_rna_seq <-brain_rna_seq[, !duplicated(brain_rna_seq$PATIENT_ID)]
table(table(brain_rna_seq$PATIENT_ID))
```
Se han eliminado las muestras duplicadas

```{r}
# Guardar un assay con los datos trasformados.
assay(brain_rna_seq, "Log2") <- assay(brain_rna_seq)
# Aproximación de los valores iniciales a FPKM. fpkm <- exp2(log_fpkm) - 1
assay(brain_rna_seq, "FPKM") <- 2^assay(brain_rna_seq) -1
# Normalizar a TPM
assay(brain_rna_seq, "TPM") <- apply(assay(brain_rna_seq, "FPKM"),2,function(x) x / sum(x) * 1e6)
# Filtrar
brain_rna_seq_fil <- filtrar_genes(brain_rna_seq)
# comprobamos con las dimensiones
dim(brain_rna_seq)
dim(brain_rna_seq_fil) 
```

# Eliminar MultiAssayExperiment
```{r}
# Para liberar espacio, se queda solo los SE y su filtrado
rm(rt,wt,nbl, brain, cbio, studies,rt_rna_seq, wt_rna_seq, nbl_rna_seq,brain_rna_seq)
```



# Análisis exploratorio

## *Pediatric Rhabdoid Tumor (TARGET, 2018)*

### PCA
```{r}
# PCA rt
PCA_rt <- prcomp(t(assay(rt_rna_seq_fil, "TPM")), scale = T)
fviz_pca_ind(PCA_rt, habillage = rt_rna_seq_fil$CANCER_TYPE, label = "none", title = "PCA Tumor rabdoide") # Grafico según tipo tumor 
```

### Variables clínicas
```{r}
# Resumen de las variables clínicas en html
view( dfSummary(as.data.frame(colData(rt_rna_seq_fil))))
```

Después de una visualización global se escogen las variables con más interés para el estudio y se representan gráficamente.

```{r VC rt, echo=TRUE}
# Análisis variables seleccionadas
plot_sex(as.data.frame(colData(rt_rna_seq_fil)),"tumor rabdoide", "sexo_rt.png")
plot_age(as.data.frame(colData(rt_rna_seq_fil)),"tumor rabdoide", "edad_rt.png")
plot_stage(as.data.frame(colData(rt_rna_seq_fil)),"tumor rabdoide", "estadio_rt.png")
plot_os(as.data.frame(colData(rt_rna_seq_fil)),"tumor rabdoide", "os_rt.png")
```

## *Pediatric Wilms' Tumor (TARGET, 2018)*
### PCA
```{r}
PCA_wt <- prcomp(t(assay(wt_rna_seq_fil, "TPM")), scale = T)
fviz_pca_ind(PCA_wt, habillage = wt_rna_seq_fil$CANCER_TYPE, label = "none",
             title = "PCA Tumor Wilms")
```

```{r}
# Resumen de las variables clínicas 
view(dfSummary(as.data.frame(colData(wt_rna_seq_fil))))
```


```{r VC wt, echo=TRUE}
# Análisis variables seleccionadas
plot_sex(as.data.frame(colData(wt_rna_seq_fil)),"tumor de Wilms", "sexo_wt.png")
plot_age(as.data.frame(colData(wt_rna_seq_fil)),"tumor de Wilms", "edad_wt.png")
plot_stage(as.data.frame(colData(wt_rna_seq_fil)),"tumor de Wilms", "estadio_wt.png")
plot_os(as.data.frame(colData(wt_rna_seq_fil)),"tumor de Wilms", "os_wt.png")
```


## *Pediatric Neuroblastoma (TARGET, 2018)*
### PCA
```{r}
PCA_nbl <- prcomp(t(assay(nbl_rna_seq_fil, "TPM")), scale = T)
fviz_pca_ind(PCA_nbl, habillage = nbl_rna_seq_fil$CANCER_TYPE,label = "none", title="PCA Neuroblastoma")
```
### Variables clínicas
```{r}
# Resumen de las variables clínicas 
view(dfSummary(as.data.frame(colData(nbl_rna_seq_fil))))
```
```{r VC nbl, echo=TRUE}
# Análisis variables seleccionadas
plot_sex(as.data.frame(colData(nbl_rna_seq_fil)),"neuroblastoma", "sexo_nbl.png")
plot_age(as.data.frame(colData(nbl_rna_seq_fil)),"neuroblastoma", "edad_nbl.png")
plot_os(as.data.frame(colData(nbl_rna_seq_fil)),"neuroblastoma", "os_nbl.png")
```
En esta cohorte, el estadio clínico se encuentra definido como INSS_STAGE en los datos clínicos. Por ello, el gráfico se generó mediante un código específico y no utilizando la función general definida previamente.
```{r}
# Estadios 
ggplot(as.data.frame(colData(nbl_rna_seq_fil)), aes(x = INSS_STAGE)) +
  geom_bar(binwidth = 1, 
           fill = "darkcyan", 
           color = "black", 
           boundary = 0) + 
  theme_classic() + 
  labs(title = "Estadios clínicos en la cohorte de neuroblastoma", 
       x = "Estadio", 
       y = "Número de pacientes") 
ggsave("estadio_nbl.png", width = 6, height = 6)
```


## *Pediatric Brain Cancer (CPTAC/CHOP, Cell 2020)*
### PCA
```{r}
# PCA rt
PCA_brain <- prcomp(t(assay(brain_rna_seq_fil, "TPM")), scale = T)
fviz_pca_ind(PCA_brain, habillage = brain_rna_seq_fil$CANCER_TYPE, label = "none", title= "PCA Cancer Cerebral")
```

Dentro de esta cohorte si hay diferentes tipos de cáncer cerebral.


### Variables clínicas

```{r}
# Resumen de las variables clínicas 
view(dfSummary(as.data.frame(colData(brain_rna_seq_fil))))
```

```{r VC brain, echo=TRUE}
# Análisis variables seleccionadas
plot_sex(as.data.frame(colData(brain_rna_seq_fil)),"tumores cerebrales", "sexo_brain.png")
plot_age(as.data.frame(colData(brain_rna_seq_fil)),"tumores cerebrales", "edad_brain.png")
plot_os(as.data.frame(colData(brain_rna_seq_fil)),"tumores cerebrales", "os_brain.png")
```

```{r}
# Tipos de cancer
ggplot(
  as.data.frame(colData(brain_rna_seq_fil)),
  aes(x = "", fill = CANCER_TYPE)
) +
  geom_bar(width = 1) +
  coord_polar("y") +
  theme_void() +
  scale_fill_brewer(palette = "Set1") +
  labs(
    title = "Tipos de cáncer cerebral",
    fill = "Tipo tumoral"
  ) +
  geom_text(
    stat = "count",
    size = 4,
    aes(label = paste0(
      after_stat(count),
      " (",
      round(after_stat(count / sum(count) * 100), 1),
      "%)"
    )),
    position = position_stack(vjust = 0.3)
  ) +
  theme(
    plot.title = element_text(
      size = 16,
      face = "bold",
      hjust = 0.5
    ),
    legend.title = element_text(
      size = 13,
      face = "bold"
    ),
    legend.text = element_text(
      size = 12
    )
  )
```

# Deconvolución 
Para aplicar el método consensusTME, se utilizaron matrices de expresión previamente transformadas a formato TPM. Se verificó que los genes estuvieran anotados con identificadores HGNC y se eliminaron duplicados mediante la función avereps() del paquete limma.

El análisis se realizó utilizando la función consensusTMEAnalysis con statMethod = "ssgsea" y cancerType = "Unfiltered", evitando el uso de referencias específicas de cáncer adulto en un contexto pediátrico.

El análisis se llevó a cabo de forma independiente en cada cohorte y posteriormente de manera conjunta. Dado que el método ssGSEA calcula scores de enriquecimiento de forma individual para cada muestra (single-sample), los resultados obtenidos pueden compararse entre cohortes.

Los scores ssGSEA, que reflejan el enriquecimiento relativo de firmas celulares, se representaron mediante heatmaps con escalado por fila (scale = "row") para comparar patrones relativos entre muestras tumorales.

## Comparación intracohortes
```{r}
# Pediatric Rhabdoid Tumor
# Comprobar filas duplicadas.
sum(duplicated(rownames(rt_rna_seq_fil, "TPM")))
# Trabajo con assay "TPM"
m_rt <-avereps(assay(rt_rna_seq_fil, "TPM"))
sum(duplicated(rownames(m_rt)))
# ejecutar análisis
results_rt <- consensusTMEAnalysis(m_rt,cancerType = "Unfiltered",statMethod = "ssgsea")
# Representación con heatmap
pheatmap(results_rt,scale = "row",show_colnames = FALSE)
```

```{r}
# Pediatric Wilms Tumor
# Comprobar filas duplicadas.
sum(duplicated(rownames(wt_rna_seq_fil, "TPM")))
# Trabajo con assay "TPM"
m_wt <-avereps(assay(wt_rna_seq_fil, "TPM"))
sum(duplicated(rownames(m_wt)))
# ejecutar análisis
results_wt <- consensusTMEAnalysis(m_wt,cancerType = "Unfiltered",statMethod = "ssgsea")
# Representación con heatmap
pheatmap(results_wt,scale = "row",show_colnames = FALSE)
```

```{r}
# Pediatric Neuroblastoma
# Comprobar filas duplicadas.
sum(duplicated(rownames(nbl_rna_seq_fil, "TPM")))
# Trabajo con assay "TPM"
m_nbl <-avereps(assay(nbl_rna_seq_fil, "TPM"))
sum(duplicated(rownames(m_nbl)))
# ejecutar análisis
results_nbl <- consensusTMEAnalysis(m_nbl,cancerType = "Unfiltered",statMethod = "ssgsea")
# Representación con heatmap
pheatmap(results_nbl,scale = "row",show_colnames = FALSE)
```

```{r}
# Pediatric Brain Cancer
# Comprobar filas duplicadas.
sum(duplicated(rownames(brain_rna_seq_fil, "TPM")))
# Trabajo con assay "TPM"
m_brain <-avereps(assay(brain_rna_seq_fil, "TPM"))
sum(duplicated(rownames(m_brain)))
# ejecutar análisis
results_brain <- consensusTMEAnalysis(m_brain,cancerType = "Unfiltered",statMethod = "ssgsea")
# Representación con heatmap
pheatmap(results_brain,scale = "row",show_colnames = FALSE)
```
## Comparación entre cohortes
```{r}
# Integrar scores
results <- cbind(results_brain, results_nbl, results_rt, results_wt)
# Representación
colnames(results) <- make.unique(colnames(results))
annotation_res <- data.frame(
  TumorType = c(
    as.character(colData(brain_rna_seq_fil)$CANCER_TYPE),
    as.character(colData(nbl_rna_seq_fil)$CANCER_TYPE),
    as.character(colData(rt_rna_seq_fil)$CANCER_TYPE),
    as.character(colData(wt_rna_seq_fil)$CANCER_TYPE)
  ),
  Sex = c(
    as.character(colData(brain_rna_seq_fil)$SEX),
    as.character(colData(nbl_rna_seq_fil)$SEX),
    as.character(colData(rt_rna_seq_fil)$SEX),
    as.character(colData(wt_rna_seq_fil)$SEX)
  ),
  row.names = colnames(results)
)

ann_colors <- list(
  TumorType = c(
    "CNS Cancer"                    = "#E41A1C",
    "Embryonal Tumor"               = "#FF7F00",
    "Glioma"                        = "#4DAF4A",
    "High-grade glioma/astrocytoma" = "#984EA3",
    "Low-grade glioma/astrocytoma"  = "#377EB8",
    "Peripheral Nervous System"     = "#A65628",
    "Rhabdoid Cancer"               = "#F781BF",
    "Sellar Tumor"                  = "#FFFF33",
    "Wilms Tumor"                   = "#00CED1"
  ),
  Sex = c("Female" = "#F4A582", "Male" = "#92C5DE")
)

png("heatmap.png", width = 2400, height = 1600, res = 200)
pheatmap(
  results,
  scale             = "row",
  show_colnames     = FALSE,
  annotation_col    = annotation_res,
  annotation_colors = ann_colors
)
dev.off()
```

# Análisis Clínico 

## Sexo y edad

Para estudiar la asociación entre los perfiles de infiltración inmunitaria y el sexo y la edad se emplea el paquete limma.

El análisis se realizó mediante un modelo lineal múltiple utilizando como variable dependiente los scores de infiltración inmunitaria obtenidos por el método consensusTME y como variables independientes el sexo y la edad:

score∼SEX+AGE

- *Pediatric Rhabdoid Tumor (TARGET, 2018)*

En la exploración inicial de las variables, se observan pacientes que no tienen el sexo y/o edad anotada, en concreto 3, para evitar errores se eliminan estas muestras del análisis.

```{r}
# Comprobar valores NA
sum(is.na(rt_rna_seq_fil$SEX))
sum(is.na(rt_rna_seq_fil$AGE))
```

```{r}
# Extraer los valores de sexo y edad
sex_edad_rt<-data.frame(rt_rna_seq_fil$SEX, rt_rna_seq_fil$AGE)
# Nombrar las columnas
colnames(sex_edad_rt)<- c("SEX","AGE")
# Nombrar las filas con los pacientes
rownames(sex_edad_rt)<- rt_rna_seq_fil$PATIENT_ID
# Guarda los valores diferentes a NA
sex_edad_rt<- sex_edad_rt[!is.na(sex_edad_rt$SEX),]
# Comprobar que se han eliminado
sum(is.na(sex_edad_rt))
dim(sex_edad_rt)
head(sex_edad_rt)
# Filtrar resultados
results_rt_fil <- results_rt[,rownames(sex_edad_rt)]
```
Se realiza el análisis
```{r}
# Análisis lineal
design <- model.matrix(~ sex_edad_rt$SEX + sex_edad_rt$AGE)
fit <- lmFit(results_rt_fil, design)
fit_rt <- eBayes(fit)
# Resultados
res_sex_rt <- topTable(
    fit_rt,
    coef = "sex_edad_rt$SEXMale",
    number = Inf,
    adjust.method = "BH"
)
res_age_rt <- topTable(
    fit_rt,
    coef = "sex_edad_rt$AGE",
    number = Inf,
    adjust.method = "BH"
)

res_sex_rt
res_age_rt
plot_boxplot_sex(results_rt_fil,sex_edad_rt,"rt_sex_age")
plot_scatter_age(results_rt_fil,sex_edad_rt,"rt_sex_age")
```

- *Pediatric Brain Cancer (CPTAC/CHOP, Cell 2020)*
```{r}
analisis_limma(results_brain,brain_rna_seq_fil,"brain_sex_age")
plot_boxplot_sex(results_brain,brain_rna_seq_fil,"brain_sex_age")
plot_scatter_age(results_brain,brain_rna_seq_fil,"brain_sex_age")
```
- *Pediatric Wilms' Tumor (TARGET, 2018)*
```{r}
analisis_limma(results_wt,wt_rna_seq_fil,"wt_sex_age")
plot_boxplot_sex(results_wt,wt_rna_seq_fil,"wt_sex_age")
plot_scatter_age(results_wt,wt_rna_seq_fil,"wt_sex_age")
```
- *Pediatric Neuroblastoma (TARGET, 2018)*
```{r}
analisis_limma(results_nbl,nbl_rna_seq_fil,"nbl_sex_age")
plot_boxplot_sex(results_nbl,nbl_rna_seq_fil,"nbl_sex_age")
plot_scatter_age(results_nbl,nbl_rna_seq_fil,"nbl_sex_age")
```
## Supervivencia
```{r}
# Preparar datos de cada cohorte
data_surv_nbl <- preparar_cohorte(nbl_rna_seq_fil,   results_nbl)
data_surv_rt <- preparar_cohorte(rt_rna_seq_fil,    results_rt)
data_surv_wt <- preparar_cohorte(wt_rna_seq_fil,    results_wt)

# Preparar datos para brain
data_surv_brain <-  data.frame( sample_id = brain_rna_seq_fil$PATIENT_ID, OS_STATUS = brain_rna_seq_fil$OS_STATUS, OS_MONTHS = brain_rna_seq_fil$OS_MONTHS ) %>% mutate(OS_STATUS = c("DECEASED" = 1, "LIVING"   = 0)[OS_STATUS])
results_brain_t <- as.data.frame(t(results_brain)) %>% rownames_to_column("sample_id")
data_surv_brain <- inner_join(data_surv_brain, results_brain_t, by = "sample_id")

# Nombres de los tipos celulares inmunes
tip_cel <- rownames(results)

#Agrupar en lista las cohortes caracterizadas
data_list <- list( NBL = categorizar(data_surv_nbl),RT = categorizar(data_surv_rt), WT = categorizar(data_surv_wt), BRAIN = categorizar(data_surv_brain))

# Crear lista de fórmulas
formulas <- lapply(tip_cel, function(cel) {
  as.formula(paste0("Surv(OS_MONTHS, OS_STATUS) ~ ", cel, "_group"))
})
names(formulas) <- tip_cel
```

### Tabla de p.valores
```{r}
# Por cohorte
pvals_NBL   <- c()
pvals_RT    <- c()
pvals_WT    <- c()
pvals_BRAIN <- c()

for (cel in names(formulas)) {
  fit <- survfit(formulas[[cel]], data = data_list$NBL)
  pvals_NBL[cel] <- round(surv_pvalue(fit, data = data_list$NBL)$pval, 4)
  
  fit <- survfit(formulas[[cel]], data = data_list$RT)
  pvals_RT[cel] <- round(surv_pvalue(fit, data = data_list$RT)$pval, 4)
  
  fit <- survfit(formulas[[cel]], data = data_list$WT)
  pvals_WT[cel] <- round(surv_pvalue(fit, data = data_list$WT)$pval, 4)
  
  fit <- survfit(formulas[[cel]], data = data_list$BRAIN)
  pvals_BRAIN[cel] <- round(surv_pvalue(fit, data = data_list$BRAIN)$pval, 4)
}

tabla_pval <- data.frame(
  NBL   = pvals_NBL,
  RT    = pvals_RT,
  WT    = pvals_WT,
  BRAIN = pvals_BRAIN
)

tabla_pval
write.csv(tabla_pval, "pval_surv.csv")
```

### Graficas de supervivencia
```{r}
# Generar todos los plots de todas las cohortes
plots_todos <- list()

for (cohort in names(data_list)) {
  for (cel in names(formulas)) {
    fit  <- survfit(formulas[[cel]], data = data_list[[cohort]])
    pval <- round(surv_pvalue(fit, data = data_list[[cohort]])$pval, 4)
    p <- ggsurvplot(
      fit,
      data        = data_list[[cohort]],
      size        = 1,
      palette     = c("#2196F3", "#F44336"),
      conf.int    = FALSE,
      pval        = pval,
      pval.coord  = c(90, 0.90),
      risk.table  = FALSE,
      legend.labs = c("Low", "High"),
      title       = paste0(cohort, " - ", cel),
      ggtheme     = theme_bw()
    )
    plots_todos[[paste0(cohort, "_", cel)]] <- p$plot
  }
}
# Guardar en PDF
pdf("KM_todas_cohortes.pdf", width = 16, height = 8)
print(gridExtra::marrangeGrob(grobs = plots_todos, nrow = 2, ncol = 4, top = NULL))
dev.off()
```

# Impacto en sostenibilidad
```{r}
# Pon esto en el último chunk
tiempo_seg <- (proc.time() - inicio)["elapsed"]

watts_cpu  <- 15                          # ajusta si tienes un CPU más potente
kwh        <- (watts_cpu * tiempo_seg) / (1000 * 3600)
co2_gramos <- kwh * 450                   # ~450 gCO2/kWh para México

cat(sprintf("Tiempo de ejecución: %.2f s\n", tiempo_seg))
cat(sprintf("Energía consumida:   %.6f kWh\n", kwh))
cat(sprintf("CO₂ estimado:        %.4f g CO₂\n", co2_gramos))
```
